臺灣高等法院刑事裁定
109年度抗字第1967號
抗  告  人  臺灣臺北地方檢察署檢察官
被      告  李佩娟




上列抗告人因被告違反毒品危害防制條例案件，不服臺灣臺北地方法院中華民國109年9月18日裁定（109年度易字第818號），提起抗告，本院裁定如下：                      
    主  文
原裁定撤銷。
    理  由
一、原裁定意旨略以：
(一)按毒品危害防制條例民國108 年12月17日修正之條文施行前
    犯第10條之罪之案件，於修正施行後，審判中之案件，由法
    院依修正後規定處理；若該等案件於修正施行前已繫屬於法
    院者，為求程序之經濟，法院應依修正施行後之規定處理，
    即應依職權為觀察、勒戒或強制戒治之裁定，此觀毒品危害
    防制條例第35條之1 第2 款及立法理由自明。次按犯第10條
    之罪者，檢察官應聲請法院裁定，令被告入勒戒處所觀察、
    勒戒，其期間不得逾2 月；觀察、勒戒後，檢察官依據勒戒
    處所之陳報，認受觀察、勒戒人無繼續施用毒品傾向者，應
    即釋放，並為不起訴之處分；認受觀察、勒戒人有繼續施用
    毒品傾向者，檢察官應聲請法院裁定令入戒治處所強制戒治
    ，其期間為6 個月以上，至無繼續強制戒治之必要為止。但
    最長不得逾1 年；依前項規定為觀察、勒戒或強制戒治執行
    完畢釋放後，3 年後再犯第10條之罪者，適用前二項之規定
    ，毒品危害防制條例第20條第1 、2 、3 項分別定有明文。
    又修正毒品危害防制條例第23條第2 項，既僅規定「觀察、
    勒戒、或強制戒治執行完畢釋放後，3 年內再犯第10條之罪
    者，檢察官或少年法院（地方法院少年法庭）應依法追訴或
    裁定交付審理。」則其再犯（含3 犯及以上）如距最近1 次
    犯該罪經依第20條第1 項、第2 項規定令觀察、勒戒或強制
    戒治執行完畢釋放後，已逾3 年者，即應再令觀察、勒戒，
    不因其間是否另犯該罪經起訴、判刑或執行而受影響，縱其
    間曾因犯施用毒品罪經刑事處罰且未滿3 年，然此既非屬上
    開規定之起訴要件，自不生影響，俾落實此次寬厚刑事政策
    之變革，以符法制（最高法院109 年度台上字第3098號、10
    9 年度台上字第3777號判決意旨參照）。
(二)被告甲○○明知甲基安非他命乃毒品危害防制條例第2 條第
    2 項第2 款所規定之第二級毒品，不得持有及施用，竟基於
    施用第二級毒品甲基安非他命之犯意，於108 年9 月17日晚
    上6 時15分遭警採集尿液前回溯72小時內某時許（聲請簡易
    判決處刑意旨係載於回溯96小時內某時許施用），在不詳地
    點，以不詳方式施用甲基安非他命1 次等事實，為被告於原
    審訊問中以：其先前沒有施用甲基安非他命，遭他人欺負迫
    使其施用，現已未施用，希望得易科罰金等語而坦承不諱（
    見原審109 年度易字第99號卷二，下稱原審易99卷二，第22
    7 頁至第228 頁），且其於108 年9 月17日自願同意由警採
    集之尿液檢體，經台灣尖端先進生技醫藥股份有限公司（現
    下稱台灣尖端公司）以EIA 酵素免疫分析法初步檢驗出安非
    他命類呈現陽性反應後，再以GC /MS氣相層析質譜儀法確認
    檢驗，最終檢驗結果就安非他命、甲基安非他命呈現陽性反
    應（安非他命濃度為145ng/mL、甲基安非他命濃度為1612ng
    /m L），檢體編號亦互核相符一情，有台灣尖端公司108 年
    10月4 日濫用藥物檢驗報告、臺北市政府警察局偵辦毒品案
    件尿液檢體委驗單，及勘察採證同意書等在卷可徵（見臺灣
    臺北地方檢察署《下稱臺北地檢》108 年度毒偵字第3700號
    卷，下稱毒偵卷，第33頁至第35頁、第27頁），復經被告於
    警詢中坦承：勘察採證同意書為其本人所簽署，員警提供之
    尿液空瓶為其親自清洗、排放並封籤捺印一情（見毒偵卷第
    11頁），是以，被告當日遭採集之尿液檢體，確就甲基安非
    他命、安非他命呈現陽性反應無疑，足徵被告之任意性自白
    與事實相符，得採為認定事實之證據。又稽以在目前最新實
    務檢驗技術，第二級毒品甲基安非他命施用後可於尿液中檢
    出之時間，以2018年美國FDA 網站公布尿液中於施用甲基安
    非他命與安非他命之可檢出時限為2 至3 天，且甲基安非他
    命與安非他命乃國內禁止醫療使用之第二級毒品，經衛生福
    利部和可上市之藥品均不含甲基安非他命及安非他命成分乙
    情，同由衛生福利部食品藥物管理署108 年1 月31日FDA 管
    字第1089000957號、108 年1 月21日FDA 管字第1089001267
    號函示綦詳，此乃法院辦理同類案件依職權所悉之事項，爰
    將被告施用毒品時間更正為「於108 年9 月17日晚上6 時15
    分遭警採集尿液前回溯72小時內某時許」，附此敘明。
(三)承上，核被告所為，係犯毒品危害防制條例第10條第2 項之
    施用第二級毒品罪。另被告係於現行毒品危害防制條例108
    年12月17日修正、109 年7 月15日生效施行前犯該罪，並於
    施行前即108 年11月29日繫屬於原審等節，有臺北地檢108
    年11月29日北檢泰禮108 毒偵3700字第1080102362號函上本
    院收文戳章足資佐證（見原審108 年度簡字第3102號卷第7
    頁），參酌首揭規定及理由，當應依修正後之毒品危害防制
    條例規定處理，合先指明。
(四)又被告前於96年間因施用第二級毒品案件，經臺灣板橋地方
    法院（現改名為臺灣新北地方法院）以96年度毒聲字第2858
    號裁定應送勒戒處所觀察勒戒後，於97年7 月8 日因無繼續
    施用傾向出所，而由臺灣板橋地方法院檢察署（現更名為臺
    灣新北地方檢察署）以97年度毒偵緝字第448 號為不起訴處
    分等節，有本院被告前案紀錄表、前開案號裁定與不起訴處
    分書等在卷足憑（見原審易99卷二第201 頁至第221 頁；原
    審109 年度易字第818 號卷第39頁至第42頁）。是以，被告
    本案施用第二級毒品之犯罪時間距離最近1 次觀察勒戒執行
    完畢釋放日既已逾3 年，雖期間有再犯施用毒品罪而經法院
    判處罪刑之情形，然依前開最高法院判決意旨，本件仍應裁
    定送觀察、勒戒，且依毒品危害防制條例第20條第3 項、第
    35條之1 第2 款及其立法理由，在兼顧程序經濟之情形下，
    本案雖為檢察官起訴，仍應由原審逕依職權為觀察、勒戒之
    裁定，其期間不得逾2 月。
二、檢察官抗告意旨略以：
(一)修正後毒品危害防制條例第20條第3項所定之「3年後再犯」
    ，是否僅以被告本次再犯時間，與最近一次觀察、勒戒或強
    制戒治執行完畢釋放後，相距已逾3年即足，不因期間是否
    另犯第10條之罪經起訴、判刑或執行而受影響？此法律問題
    經最高法院刑事庭提案予刑事大法庭，有最高法院109年台
    上大字第3826號刑事裁定可參。
(二)被告甲○○前因施用毒品案件，固經新北地院以96年度毒聲字
    第2858號裁定送觀察、勒戒後，認無繼續施用毒品之傾向，
    於民國97年7月8日執行完畢釋放，並經新北地檢署檢察官以
    97年度毒偵緝字第448號為不起訴處分確定，然其復因多次
    施用毒品犯行，經法院判刑確定，其距本次犯行最近一次之
    施用第二級毒品之犯罪時間為「109年2月5日為警採尿前回
    溯96小時內之某時許」，亦有本署109年度毒偵緝字第100號
    起訴書及被告全國刑案資料查註表在案可稽。是本件被告所
    涉犯行，究應否逕行裁定觀察、勒戒，抑或依業生岐異之法
    律見解，在未經大法庭統一該等終審法院法律見解爭議之前
    ，為免逕依原審裁定執行此拘束人身自由之保安處分，事後
    若果因法律見解更異，將對當事人產生人身自由侵害而無從
    恢復，為保障當事人權益，尚難認原裁定認事用法無違誤云
    云。
三、按：
(一)施用第一、二級毒品為犯罪行為，毒品危害防制條例第10條
    設有處罰規定。故施用第一、二級毒品者，本應科以刑罰。
    惟基於刑事政策，對合於一定條件之施用者，則依同條例第
    20條之規定，施以觀察、勒戒及強制戒治之保安處分。又10
    9年1月15日修正公布、同年7月15日施行之毒品危害防制條
    例第20條第3項規定，犯第10條之罪於觀察、勒戒或強制戒
    治執行完畢釋放後，3年後再犯第10條之罪者，適用本條前2
    項之規定。上開所謂「3年後再犯」，只要本次再犯（不論
    修正施行前、後）距最近1次觀察、勒戒或強制戒治執行完
    畢釋放，已逾3年者，即該當之，不因其間有無犯第10條之
    罪經起訴、判刑或執行而受影響。其理由略以：
  ⒈87年5月20日毒品條例公布施行後之刑事政策，對於施用毒品
    者，已揚棄純粹的犯罪觀，雖強調「除刑不除罪」之理念，
    認為施用毒品者具有「病患性犯人」之特質，惟囿於當時戒
    治及醫療體系均不完整、專業人員欠缺且戒毒知識尚有不足
    ，社會大眾仍視施用毒品者為「犯人」而非「病患」，暨相
    關戒毒及事後之追蹤、輔導配套措施亦不完備，其刑事政策
    明顯將施用毒品者偏向「犯人」身分處理，導致監獄人滿為
    患，且施用毒品人口不減反增。為此，戒毒政策不得不改弦
    易轍，開始正視施用毒品者實屬「病患」之特質。先於97年
    新增毒品條例第24條附命完成戒癮治療緩起訴制度，確立「
    附命完成戒癮治療緩起訴處分」及「觀察、勒戒或強制戒治
    」雙軌治療模式。本次修正之毒品條例第20條第3項及第23
    條第2項，雖僅將原條文之再犯期間由「5年」改為「3年」
    ，惟鑑於將施用毒品者監禁於監獄內，僅能短期間防止其接
    觸毒品，因慣用毒品產生之「心癮」根本無法根除，並慮及
    毒品條例施行多年累積之戒毒經驗及實效，暨逐步擴充之醫
    療、戒癮機構、專業人力、社區支援系統等資源，尤以本次
    毒品條例第24條修正，擴大檢察官對施用毒品者附條件緩起
    訴處分之範圍，使其能視個案具體情形給予適當多元社區處
    遇。本次修正後對於施用毒品者之思維，自應與時俱進，擺
    脫以往側重於「犯人」身分之處罰，著重其為「病患」之特
    質，並以「治療」疾病為出發點，重新評價前揭所謂「3年
    後再犯」之意義。
  ⒉毒品戒除不易，須經長期且持續之治療，施用毒品者既被視
    為「病患性犯人」，最佳處遇方式即為治療。對於施用毒品
    者之治療方式，有機構外之處遇（如自行赴醫院戒癮、附命
    完成戒癮治療緩起訴處分等），或機構內之觀察、勒戒或強
    制戒治；至對施用毒品者科以刑罰，無非在運用刑罰之一般
    預防功能以嚇阻毒品之施用。監獄為執行場所而非戒癮專責
    機構，針對施用毒品者及其再犯之特性，法務部於106年12
    月5日頒訂之「科學實證之毒品犯處遇模式計畫」，目的即
    是積極引進地區醫療體系之協助，提供毒癮戒治，落實社區
    追蹤輔導及治療之銜接，俾修復創傷、預防再犯。惟刑罰因
    涉及人身自由之基本權，故於施用毒品初犯時皆以傳統之機
    構外或機構內處遇方式治療，如再施用毒品時，始科以刑事
    責任。而當刑罰處遇仍不能有效幫助施用毒品者改善惡習時
    ，即表示無法以此方式發揮治療效果，若繼續施以刑罰只具
    懲罰功能，不僅無法戒除毒癮，更漸趨與社區隔離，有礙其
    復歸社會。基於憲法應保障人民之生存權，及根據每個國民
    生存照顧需要提供基本給付之理念，為協助施用毒品者戒除
    毒癮復歸社會，對於經監獄監禁處遇後仍再犯之施用毒品者
    ，更應恢復以機構內、外之治療協助其戒除毒癮。此即本次
    修正毒品條例第20條第3項關於施用毒品者所謂「3年後再犯
    」係何所指之立法真諦。除檢察官優先適用第24條命附條件
    緩起訴處分處遇（不論幾犯，亦無年限）外，對於施用毒品
    初犯者，應適用第20條第1項、第2項為機構內之觀察、勒戒
    或強制戒治；若於上開機構內處遇執行完畢釋放後，於「3
    年內再犯」者，依第23條第2項規定，應依法追訴；倘於「3
    年後再犯」自應再回歸到傳統醫療體系機構內重為觀察、勒
    戒或強制戒治之治療。是對於戒除毒癮不易者，唯有以機構
    內、外處遇及刑事制裁等方式交替運用，以期能控制或改善
    其至完全戒除毒癮。
  ⒊綜上，對於毒品條例第20條第3項及第23條第2項所謂「3年後
    （內）再犯」，自應跳脫以往窠臼，以「3年」為期，建立
    「定期治療」之模式。其規定中所謂「3年後再犯」，只要
    本次再犯（不論修正施行前、後）距最近1次觀察、勒戒或
    強制戒治執行完畢釋放，已逾3年者，即該當之，不因其間
    有無犯第10條之罪經起訴、判刑或執行而受影響等旨。（最
    高法院109年度台上大字第3826號裁定、109年度台上字第38
    26號判決意旨參照）。
(二)新修正毒品危害防制條例第35條之1之立法理由所謂「應依
    修正後規定處理」即係「應依職權裁定觀察勒戒」，顯然脫
    逸法條本文之文義，不能據此任檢察官之「起訴」即為「觀
    察勒戒」之聲請，且不經被告表示意見逕為裁定，即有程序
    突襲之虞；何況被告經觀察勒戒後，尚有可能須執行較原訂
    刑期為長之強制戒治處分，被告反而承受更不利之結果。
四、經查：　　　　
(一)被告基於施用第二級毒品之犯意，於108年9 月17日晚上6 
    時15分遭警採集尿液前回溯72小時內某時許，在不詳地點，
    以不詳方式施用甲基安非他命1次等事實，業經被告於原審
    坦承不諱，警方經其自願同意採集其尿液送驗結果，呈甲基
    安非他命、安非他命呈陽性反應，有台灣尖端公司108 年10
    月4 日濫用藥物檢驗報告、臺北市政府警察局偵辦毒品案件
    尿液檢體委驗單，及勘察採證同意書等在卷可徵（見臺北地
    檢毒偵卷，第33頁至第35頁、第27頁），則被告於108年9 
    月17日晚上6 時15分遭警採集尿液前回溯72小時內某時許確
    有施用第二級毒品甲基安非他命之情。
(二)被告前於96年間因施用第二級毒品案件，經臺灣板橋地方法
    院（現改名為臺灣新北地方法院）以96年度毒聲字第2858號
    裁定應送勒戒處所觀察勒戒後，於97年7 月8 日因無繼續施
    用傾向出所，而由臺灣板橋地方法院檢察署（現更名為臺灣
    新北地方檢察署）以97年度毒偵緝字第448 號為不起訴處分
    等節，有本院被告前案紀錄表、前開案號裁定與不起訴處分
    書等在卷足憑（見原審易99卷二第201 頁至第221 頁；原審
    109 年度易字第818 號卷第39頁至第42頁）。是以，被告本
    案施用第二級毒品之犯罪時間距離最近1 次觀察勒戒執行完
    畢釋放日既已逾3年，依前揭說明，被告應再予觀察、勒戒
    或由檢察官命附條件緩起訴處分，不因其最近3年前有多次
    施用毒品經法院判刑確定而受影響。是本案檢察官就本件聲
    請簡易判決處刑，因法律修正之情事變更，致欠缺訴追條件
    ，應依刑事訴訟法第303條第1款規定，為公訴不受理之判決
    ，原審依職權逕為觀察、勒戒之裁定，即有未當。檢察官抗
    告主張為有理由，自應由本院將原裁定撤銷。又本件原觀察
    、勒戒之裁定，係原審依職權所為，並非檢察官提出聲請，
    故毋庸為發回諭知或由本院自為裁定，應由原審法院另行為
    適法之處理，附此敘明。
據上論斷，依刑事訴訟法第413條，裁定如主文。
中　　華　　民　　國　　109 　年　　12　　月　　17　　日
                  刑事第十六庭  審判長法　官  葉騰瑞
                                      法　官  陳芃宇
                                      法　官  莊明彰
以上正本證明與原本無異。
不得再抗告。
                                      書記官  蘇佳賢
中　　華　　民　　國　　109 　年　　12　　月　　17　　日